臺灣雲林地方法院民事判決　九十二年度訴更一字第一號
　　原　　　告　酉○○
　　　　　　　　辛○○
　　共　　　同
　　訴訟代理人　高原茂律師
　　複 代理 人　林國一律師
　　被　　　告　庚○○　　　住.
　　　　　　　　Ｊ○○　　　住.
　　　　　　　　Ｄ○○　　　住.
　　　　　　　　Ｉ○○　　　住.
　　　　　　　　Ａ○○　　　住.
　　　　　　　　Ｓ○○　　　住.
　　　　　　　　Ｔ○○　　　住.
　　　　　　　　ｂ○○即吳國.
　　　　　 　　　　　　　　 .
　　　　　　　　Ｚ○○即吳清.
　　　　　　　　　　　　　　住.
　　　　　　　　ｃ○○即吳清.
　　　　　　　　　　　　　　住.
　　兼 右六 人
　　訴訟代理人　己○　　　　住.
　　　　　　　　甲申○　　　住.
　　　　　　　　癸○○　　　住.
　　　　　　　　　　　　　　　.
　　　　　　　　丑○○　　　住.
　　　　　　　　卯○○　　　住.
　　　　　　　　Ｍ○○　　　住.
　　　　　　　　　　　　　　　.
　　　　　　　　　　　　　　.
　　　　　　　　乙○○　　　住.
　　　　　　　　　　　　　　.
　　　　　　　　寅○○　　　住.
　　　　　　　　Ｙ○○　　　住.
　　　　　　　　Ｕ○　　　　住.
　　　　　　　　戌○○　　　住.
　　　　　　　　天○○　　　住.
　　　　　　　　　　　　　　　.
　　兼 右二 人
　　訴訟代理人　ａ○○　　　住.
　　被　　　告　黃○○原名吳.
　　　　　　　　　　　　　　住.
　　　　　　　　未○○即吳天.
　　　　　　　　　　　　　　住.
　　　　　　　　Ｆ○○　　　住.
　　　　　　　　Ｒ○○　　　住.
　　　　　　　　Ｑ○○　　　住.
　　　　　　　　Ｐ○○　　　住.
　　　　　　　　巳○○　　　住.
　　　　　　　　　　　　　　　.
　　　　　　　　甲丑○○　　住.
　　　　　　　　ｍ○○○　　住.
　　　　　　　　　　　　　　　.
　　　　　　　　辰○○　　　住.
　　　　　　　　午○○　　　住.
　　　　　　　　丙○○○　　住.
　　　　　　　　ｋ○○　　　住.
　　　　　　　　玄○○即吳太.
　　　　　　　　　　　　　　住.
　　　　　　　　Ｋ○○即吳太.
　　　　　　　　　　　　　　住.
　　兼 右一 人
　　法定代理人　Ｗ○○○即吳.
　　　　　　　　　　　　　　住.
　　　　　　　　Ｃ○○　　　住.
　　　　　　　　Ｂ○○　　　住.
　　　　　　　　Ｖ○○　　　住.
　　　　　　　　宇○○　　　住.
　　　　　　　　　　　　　　　.
　　　　　　　　子○　　　　住.
　　　　　　　　　　　　　　.
　　　　　　　　甲黃○　　　住.
　　　　　　　　　　　　　　.
　　　　　　　　丁○○　　　住.
　　　　　　　　　　　　　　.
　　　　　　　　甲宇　　　　住.
　　　　　　　　甲亥○　　　住.
　　　　　　　　甲地○　　　住.
　　　　　　　　甲酉○　　　住.
　　　　　　　　甲午○　　　住.
　 　　　　　　 甲天○　　　.
　　　　　　　　甲未○　　　住.
　　　　　　　　甲戌○　　　住.
　　　　　　　　ｆ○○　　　住.
　　　　　　　　ｈ○○　　　住.
　　　　　　　　Ｏ○○　　　住.
　　　　　　　　甲○○○　　住台北縣雙溪鄉泰平村六鄰大平三九號
　　　　　　　　ｎ○○○　　住.
　　　　　　　　地○○○　　住.
　　　　　　　　　　　　　　　.
　　　　　　　　Ｎ○○　　　住.
　　　　　　　　Ｌ○○　　　住.
　　　　　　　　宙○○　　　住.
　　　　　　　　甲辰○　　　住台北市○○區○○里○○鄰○○街三０八巷十七號
　　　　　　　　　　　　　　　.
　　　　　　　　甲卯○　　　住.
　　　　　　　　甲巳○　　　住台北市大安區○○○路○段十五巷十五之三號
　　　　　　　　ｅ○○　　　住.
　　　　　　　　甲玄○○　　住.
　　　　　　　　　　　　　　　.
　　　　　　　　甲宙○　　　住台北縣中和市○○里○○鄰○○路一四八號四樓
　　　　　　　　ｇ○○　　　住台北縣三重市○○里○鄰○○街三五巷七號之二
　　　　　　　　ｑ○○　　　住.
　　　　　　　　ｕ○○　　　住.
　　　　　　　　　　　　　　居.
　　　　　　　　甲寅○○　　住.
　　　　　　　　　　　　　　居.
　　　　　　　　Ｅ○○　　　住.
　　　　　　　　ｄ○○　　　住.
　　　　　　　　Ｇ○○　　　住.
　　　　　　　　ｉ○○○　　住.
　　　　　　　　ｚ○○　　　住.
　　　　　　　　ｙ○○　　　住台北縣八里鄉○○路○段二四六號十三樓
　　　　　　　　ｘ○○　　　住.
　　　　　　　　甲戊○　　　住.
　　　　　　　　甲丁○　　　住.
　　　　　　　　ｏ○○○　　住.
　　　　　　　　甲庚○　　　住.
　　　　　　　　留秀香　　　住.
　　　　　　　　ｖ○○○　　住.
　　　　　　　　甲乙○　　　住.
　　　　　　　　甲甲○　　　住.
　　　　　　　　甲丙○原名留.
　　　　　　　　　　　　　　住.
　　　　　　　　ｒ○○　　　住.
　　　　　　　　ｔ○○　　　住.
　　　　　　　　甲辛○○　　住.
　　　　　　　　ｐ○○　　　住.
　　　　　　　　甲己○　　　住.
　　兼 右十 人
　　訴訟代理人　ｓ○○　　　住台北縣中和市○○里○○路○段一一八號九樓之三
　　被　　　告　ｗ○○　　　住.
　　　　　　　　甲壬　　　　住.
　　　　　　　　甲癸　　　　住.
　　　　　　　　　　　　　　.
　　　　　　　　壬○○　　　住.
　　　　　　　　申○○　　　住.
　　　　　　　　ｊ○○　　　住.
　　　　　　　　吳粟　　　　住.
　　　　　　　　Ｈ○○　　　住.
右當事人間請求分割共有物事件，本院於中華民國九十三年四月八日言詞辯論終結，
茲判決如左：
    主　　文
被告Ｆ○○、Ｒ○○、Ｑ○○、Ｐ○○、巳○○、甲丑○○、ｍ○○○、辰○○、午
○○、丙○○○、ｋ○○、玄○○、Ｋ○○、Ｗ○○○、Ｃ○○、Ｂ○○、Ｖ○○、
宇○○、Ｕ○、子○、甲黃○、丁○○、甲宇、甲亥○、甲地○、甲酉○、甲午○、
甲天○、甲未○、甲戌○、ｆ○○、Ｊ○○、ｈ○○、庚○○、Ｏ○○、甲○○○、
ｎ○○○、地○○○、Ｎ○○、Ｌ○○、Ｍ○○、宙○○、寅○○、卯○○、甲巳○
、甲辰○、甲卯○、ｅ○○、甲玄○○、甲宙○、ｇ○○、ｑ○○、ｕ○○、甲寅○○、ｄ○○、Ｅ○○、Ｇ○○、ｉ○○○、ｚ○○、ｙ○○、ｘ○○、甲戊○、甲丁○、ｏ○○○、甲庚○、ｖ○○○、留圓振、留秀香、甲甲○、甲丙○、ｒ○○、ｓ
○○、ｔ○○、甲辛○○、ｐ○○、甲己○、ｗ○○應就坐落雲林縣四湖鄉○○段一
一七七地號、地目建、面積○‧二六五一公頃土地，被繼承人吳媽弄應有部分七十五
分之一辦理繼承登記。
被告甲壬、甲癸、壬○○、申○○、ｊ○○、吳粟及Ｈ○○應就前開土地，被繼承人
吳立應有部分四十五分之一辦理繼承登記。
被告應協同原告就前開土地面積○．二六五一公頃辦理面積更正登記為○．二六一八
公頃。
兩造共有前開土地其分割方法以附圖即雲林縣北港地政事務所民國九十二年十一月十
二日複丈成果圖所示丁案方法分割：
(一)編號Ａ部分面積○．○八四三公頃分歸原告酉○○、辛○○共同取得，並按應有部
  分四七三之一二八、四七三之三四五之比例保持共有。
(二)編號Ｂ部分面積○．○二六七公頃分歸被告甲申○取得。
(三)編號Ｃ部分面積○．○一三三公頃分歸被告未○○取得。
(四)編號Ｄ部分面積○．○○五三公頃分歸被告甲壬、甲癸、壬○○、申○○、ｊ○○
  、吳粟及Ｈ○○共同取得，並保持公同共有。
(五)編號Ｅ部分面積○．○一三三公頃分歸被告Ｄ○○取得。
(六)編號Ｇ部分面積○．○一六○公頃分歸被告Ｉ○○取得。
(七)編號Ｈ部分面積○．○○五三公頃分歸被告Ｊ○○取得。
(八)編號Ｉ部分面積○．○○六二公頃分歸被告Ｙ○○取得。
(九)編號Ｊ部分面積○．○一四八公頃分歸被告Ｍ○○、寅○○、卯○○、乙○○共同
  取得，並按應有部分八三分之六、八三分之二一、八三分之二一、八三分之三五之
  比例保持共有。
(十)編號Ｋ部分面積○．○二六七公頃分歸被告己○、ｃ○○、Ｚ○○、Ａ○○、ｂ○○、Ｓ○○、Ｔ○○共同取得，並按應有部分十二分之二、十二分之一、十二分之
  一、十二分之二、十二分之二、十二分之二、十二分之二之比例保持共有。
(十一)編號Ｌ部分面積○．○一○七公頃分歸被告ａ○○、天○○、戌○○共同取得，並
  按應有部分四分之一、四分之一、四分之二之比例保持共有。
(十二)編號Ｍ部分面積○．○○八○公頃分歸被告黃○○、丑○○、癸○○共同取得，並
  按應有部分各三分之一之比例保持共有。
(十三)編號Ｎ部分面積○．○○三二公頃分歸被告Ｕ○取得。
(十四)編號Ｏ部分面積○．○○三二公頃分歸被告Ｆ○○、Ｒ○○、Ｑ○○、Ｐ○○、巳
  ○○、甲丑○○、ｍ○○○、辰○○、午○○、丙○○○、ｋ○○、玄○○、Ｋ○○、Ｗ○○○、Ｃ○○、Ｂ○○、Ｖ○○、宇○○、Ｕ○、子○、甲黃○、丁○○
  、甲宇、甲亥○、甲地○、甲酉○、甲午○、甲天○、甲未○、甲戌○、ｆ○○、
  Ｊ○○、ｈ○○、庚○○、Ｏ○○、甲○○○、ｎ○○○、地○○○、Ｎ○○、Ｌ
  ○○、Ｍ○○、宙○○、寅○○、卯○○、甲巳○、甲辰○、甲卯○、ｅ○○、甲
  玄○○、甲宙○、ｇ○○、ｑ○○、ｕ○○、甲寅○○、ｄ○○、Ｅ○○、Ｇ○○
  、ｉ○○○、ｚ○○、ｙ○○、ｘ○○、甲戊○、甲丁○、ｏ○○○、甲庚○、ｖ
  ○○○、留圓振、留秀香、甲甲○、甲丙○、ｒ○○、ｓ○○、ｔ○○、甲辛○○
  、ｐ○○、甲己○、ｗ○○共同取得，並保持公同共有。
(十五)編號Ｐ部分面積○．○○三二公頃分歸被告庚○○取得。
(十六)編號Ｆ部分道路面積○．○二一六公頃分歸兩造共同取得，並按原應有部分比例保
  持共有。
訴訟費用由兩造按原應有部分比例負擔。
    事　　實
甲、原告方面：
　一、聲明：如主文所示。
　二、陳述：
　　(一)坐落雲林縣四湖鄉○○段一一七七地號、地目建、面積○‧二六五一公頃（更
      正後面積應為○．二六一八公頃）土地（下稱系爭土地）為兩造共有，應有部
      分比例詳如附圖持分比例欄所示，兩造間就系爭土地並無不能分割之特約，亦
      無因物之使用目的不能分割之情形，因無法達成協議分割，爰訴請依雲林縣北
      港地政事務所民國八十八年三月四日複丈成果圖所示丙案方法裁判分割。
    (二)又系爭土地共有人之一吳媽弄已於三十七年五月六日死亡，而其繼承人Ｆ○○
      、Ｒ○○、Ｑ○○、Ｐ○○、巳○○、甲丑○○、ｍ○○○、辰○○、午○○
      、丙○○○、ｋ○○、玄○○、Ｋ○○、Ｗ○○○、Ｃ○○、Ｂ○○、Ｖ○○
      、宇○○、Ｕ○、子○、甲黃○、丁○○、甲宇、甲亥○、甲地○、甲酉○、
      甲午○、甲天○、甲未○、甲戌○、ｆ○○、Ｊ○○、ｈ○○、庚○○、Ｏ○○、甲○○○、ｎ○○○、地○○○、Ｎ○○、Ｌ○○、Ｍ○○、宙○○、寅
      ○○、卯○○、甲巳○、甲辰○、甲卯○、ｅ○○、甲玄○○、甲宙○、ｇ○○、ｑ○○、ｕ○○、甲寅○○、ｄ○○、Ｅ○○、Ｇ○○、ｉ○○○、ｚ○○、ｙ○○、ｘ○○、甲戊○、甲丁○、ｏ○○○、甲庚○、ｖ○○○、留圓
      振、留秀香、甲甲○、甲丙○、ｒ○○、ｓ○○、ｔ○○、甲辛○○、ｐ○○
      、甲己○、ｗ○○（下稱被告Ｆ○○等七十七人），尚未辦理繼承登記；吳立
      已於六十年六月二十七日死亡，而繼承人甲壬、甲癸、壬○○、申○○、ｊ○○、吳粟及Ｈ○○，尚未辦理繼承登記，為此上開繼承人即被告Ｆ○○等七十
      五人應就系爭土地被繼承人吳媽弄應有部分七十五分之一辦理繼承登記；被告
      甲壬、甲癸、壬○○、申○○、ｊ○○、吳粟及Ｈ○○應就上揭土地被繼承人
      吳立應有部分四十五分之一辦理繼承登記後，以利分割。
    (三)再上開系爭土地共有人之一吳天賜、吳國明、吳清次於本件訴訟中亦已死亡，
      吳天賜應有部分則由其繼承人未○○單獨繼承，吳國明應有部分則由其繼承人
      ｂ○○單獨繼承，吳清次應有部分則由其繼承人ｃ○○、Ｚ○○並均已完成繼
      承登記，請求將吳天賜、吳國明之部分分配予其等繼承人。
　三、證據：提出吳天賜、吳國明、吳清次之繼承系統表及繼承人名冊及被告戶籍謄
      本、土地登記簿謄本為證。
乙、被告方面：
  一、被告庚○○、Ｉ○○、Ｊ○○、卯○○、乙○○、Ｙ○○、Ｍ○○、甲申○、
      癸○○、丑○○、Ｆ○○、Ｒ○○、Ｑ○○、Ｐ○○、巳○○、甲丑○○、ｍ
      ○○○、辰○○、午○○、丙○○○、ｋ○○、玄○○、Ｋ○○、Ｗ○○○、
      Ｃ○○、Ｂ○○、Ｖ○○、宇○○、Ｕ○、子○、甲黃○、丁○○、甲宇、甲
      亥○、甲地○、甲酉○、甲午○、甲天○、甲未○、甲戌○、ｆ○○、ｈ○○
      、Ｏ○○、甲○○○、ｎ○○○、地○○○、Ｎ○○、Ｌ○○、宙○○、卯○○、甲巳○、甲辰○、甲卯○、ｅ○○、甲玄○○、甲宙○、ｇ○○、ｑ○○
      、ｕ○○、甲寅○○、ｄ○○、Ｅ○○、Ｇ○○、ｉ○○○、ｚ○○、ｙ○○
      、ｘ○○、甲戊○、甲丁○、ｏ○○○、甲庚○、ｖ○○○、留圓振、留秀香
      、甲甲○、甲丙○、ｒ○○、ｓ○○、ｔ○○、甲辛○○、ｐ○○、甲己○、
      ｗ○○、甲壬、甲癸、壬○○、申○○、ｊ○○、吳粟及Ｈ○○均未於言詞辯
      論期日到場，亦未提出書狀作何聲明或陳述。
  二、被告Ｉ○○、Ｕ○未於最後言詞辯論期日到場，惟其以前到場所為之聲明陳述
      為：
    (一)聲明：同意分割。
    (二)陳述：應依被告寅○○提出之丁案分割方式分割。
  三、被告未○○未於最後言詞辯論期日到場，惟其之前以書狀所為之聲明陳述為：
    (一)聲明：同意依本院八十八年度訴字第五二三號（下稱原審）判決之分割方式方
      割。
    (二)陳述：本案土地係甲種建築用地，面臨寬二十五公尺之台十七線公路，倘未將
      被告未○○之土地以最小寬度四公尺，最小深度十六公尺之方式分割，將成台
      灣省畸零地使用規則所定之畸零地，如此將無法利用土地興建房屋。
  四、被告甲辛○○、ｖ○○○、ｒ○○、ｔ○○、ｐ○○、甲己○、留秀香、甲甲○、甲丙○、留圓振、ｓ○○等十一人未於最後言詞辯論期日到場，惟其之前
      以書狀所為之陳述為：系爭土地共有人過多，苟予以分割，恐過於細分而不利
      經濟利益，請求變價分配。
  五、被告Ｄ○○部分：
    (一)聲明：同意分割。
    (二)陳述：因被告寅○○之分割分式將使被告Ｄ○○取得之土地不平整，形狀亦不
      方正，不適宜建屋，主張以原審判決之方割方式分割。
  五、被告寅○○部分：
    (一)聲明：如主文所示。
    (二)陳述：提出如附圖丁案所示之分割方案，我希望和Ｍ○○、卯○○及乙○○保
      持共有，並分配於現使用之地上物所坐落之基地，以維持現狀，原審判決之分
      割方式將無法保留系爭土地上之地上物，且將同族之兄弟、叔侄分割為數處，
      不合情理。
    (三)證據：提出如主文所示之丁案分割圖乙份。
  六、被告己○、Ａ○○、Ｓ○○、ｂ○○、Ｔ○○、ｃ○○、Ｚ○○等七人部分：
    (一)聲明：同意分割。
    (二)陳述：被告七人願保持共有，並同意原審之方割方式。
  七、被告黃○○部分：
    (一)聲明：同意分割。
    (二)陳述：對分割方式無意見。
  八、被告天○○、戌○○、ａ○○部分：
    (一)聲明：同意分割。
    (二)陳述：願依被告寅○○提出之丁案分割方式分割。
丙、本院依職權囑託雲林縣北港地政事務所繪製土地複丈成果圖在卷。
　　理　　由
一、被告庚○○、Ｕ○、Ｉ○○、Ｊ○○、卯○○、乙○○、Ｍ○○、甲申○、Ｙ○○、癸○○、丑○○、未○○、Ｆ○○、Ｒ○○、Ｑ○○、Ｐ○○、巳○○、甲
    丑○○、ｍ○○○、辰○○、午○○、丙○○○、ｋ○○、玄○○、Ｋ○○、Ｗ
    ○○○、Ｃ○○、Ｂ○○、Ｖ○○、宇○○、子○、甲黃○、丁○○、甲宇、甲
    地○、甲午○、甲天○、甲亥○、甲酉○、甲未○、甲戌○、ｆ○○、ｈ○○、
    Ｏ○○、甲○○○、ｎ○○○、地○○○、Ｎ○○、Ｌ○○、宙○○、甲辰○、
    甲卯○、甲巳○、ｅ○○、甲玄○○、甲宙○、ｇ○○、ｑ○○、ｕ○○、甲寅
    ○○、Ｅ○○、ｄ○○、Ｇ○○、ｉ○○○、ｚ○○、ｙ○○、ｘ○○、甲戊○
    、甲丁○、ｏ○○○、甲庚○、留秀香、ｖ○○○、留圓振、甲甲○、甲丙○、
    ｒ○○、ｔ○○、甲辛○○、ｐ○○、甲己○、ｓ○○、ｗ○○、甲壬、甲癸、
    壬○○、ｊ○○、申○○、吳粟、Ｈ○○均未於最後言詞辯論期日到場，核無民
    事訴訟法第三百八十六條各款所列情形，爰依原告之聲請，由其一造辯論而為判
    決。
二、按當事人死亡者，訴訟程序在有繼承人、遺產管理人或其他依法令應續行訴訟之
    人承受其訴訟以前，當然停止。又第一百六十八條至第一百七十二條及前條所定
    之承受訴訟人，於得為承受時，應即為承受之。他造當事人，亦得聲明承受訴訟
    。民事訴訟法第一百六十八條、第一百七十五條定有明文。本件被告吳天賜、吳
    國明、吳太發、吳清次分別於八十八年五月十七日、八十八年四月六日、八十八
    年五月二十七日、九十年五月二十日死亡，經原告向本院聲明由被告吳天賜之繼
    承人未○○、被告吳國明之繼承人即ｂ○○、亥○○、Ｘ○○、甲子○、吳清次
    之繼承人Ｚ○○、吳華忠、戊○○、ｌ○○等人承受訴訟，並提出繼承系統表及
    戶籍謄本，核無不合，且經送達聲明承受訴訟書狀，爰由前開繼承人承受訴訟，
    然因辦理繼承登記後，原共有人吳國明、吳清次之應有部分僅由承受訴訟人ｂ○○、吳華忠、Ｚ○○辦理繼承登記為共有人，故原告將非土地共有人之承受訴訟
    人亥○○、Ｘ○○、甲子○、ｌ○○、戊○○撤回，本院爰不再就此部分判決駁
    回，再予敘明。
三、原告主張系爭土地為兩造共有，應有部分各如附表持分比例欄所示，共有人間並
    無不分割之特約，亦無因物之使用目的不能分割之情形，惟無法達成協議分割；
    又系爭土地共有人之一吳媽弄已於三十七年五月六日死亡，而其繼承人被告Ｆ○○等七十七人，尚未辦理繼承登記；共有人吳立已於六十年六月二十七日死亡，
    而繼承人甲壬、甲癸、壬○○、申○○、ｊ○○、吳粟及Ｈ○○，尚未辦理繼承
    登記，為此上開繼承人即被告Ｆ○○等七十七人應就系爭土地被繼承人吳媽弄應
    有部分七十五分之一辦理繼承登記；被告甲壬、甲癸、壬○○、申○○、ｊ○○
    、吳粟及Ｈ○○應就上揭土地被繼承人吳立應有部分四十五分之一辦理繼承登記
    後，以利分割；再系爭土地之土地登記簿謄本所載面積與實際面積不符，系爭土
    地之實際面積為０．二六一八公頃等情，業據原告於原審提出地籍圖謄本、土地
    登記簿謄本、繼承系統表、戶籍謄本為證，並經原審至現場履勘明確，製有勘驗
    筆錄在卷可稽，復為被告所不爭執，堪信原告之主張屬實，是原告以兩造不能達
    成分割協議，訴請被告Ｆ○○等七十七人，及被告甲壬、甲癸、壬○○、申○○
    、ｊ○○、吳粟及Ｈ○○辦理前揭繼承登記，及被告協同辦理面積更正登記，自
    屬有據，應予准許。
四、按各共有人得隨時請求分割共有物，但因物之使用目的不能分割或契約訂有不分
    割之期限者，不在此限。又共有物之分割，依共有人協議之方法行之，分割方法
    不能協議決定者，法院得因任何共有人之聲請，命為左列之分配：一、以原物分
    配於各共有人。二、變賣共有物，以價金分配於各共有人，民法第八百二十三條
    第一項、第八百二十四條第一項、第二項分別定有明文。被告ｓ○○等人雖主張
    將系爭土地予以變價分割，惟按共有物分割之方法，須先就原物分配，於原物分
    配有困難時，則予變賣，以價金分配於各共有人。而就原物分配時，如發見共有
    人中有不能按其應有部分受分配者，亦得以金錢補償之，並非定出於變賣之一途
    ，最高法院五十一年度台上字第二七一號判例可資參照。經查，系爭土地面積○
    ．二六一八公頃，苟予以原物分割，並無細分成畸零地而無法利用之情事，亦無
    原物分配困難之可言，則揆之前揭說明，自應以原物分配於各共有人較為妥適，
    是被告ｓ○○等人請求變價分配之方案不可採。再系爭土地既無不得分割之情形
    ，共有人間亦無不分割之特約，又無法達成協議分割，則原告依上開規定請求裁
    判分割，為有理由，應予准許。
五、又按裁判上定共有物之分割分法，法院有審酌共有物各種情形，顧及共有人全體
    利益而自由裁量之權，不受任何當事人主張之拘束，最高法院著有二十九年上字
    第一七九二號、四十九年臺上字第二五六九號判例可資參照。查本件系爭土地形
    狀成一南北向長方形、西北邊為一凸出不規則形狀，面積為○．二六一八公頃，
    西臨台十七線道路對外交通，北、南側臨巷道對外交通；其上建有鐵皮屋一棟，
    Ｕ○使用之水泥塊造三合院平房，及寅○○使用之磚造三合院平房，其餘為空地
    ，上開三合院興建年代久遠，經濟價值不高等事實，業經原審會同雲林縣北港地
    政事務所勘驗現場明確，並製有勘驗筆錄，及該所八十六年十二月二十日土地複
    丈成果圖附於原審卷可憑。被告未○○、Ｄ○○、己○、ｃ○○、Ｚ○○、Ａ○○、ｂ○○、Ｓ○○、Ｔ○○等人固以前詞置辯，主張依原審即雲林縣北港地政
    事務所八十八年三月四日複丈成果圖所示丙案方法分割。然查：
    (一)本院觀諸如附圖所示原審判決採用之丙案分割方案（下稱丙案）及被告寅○○
      在本院提出之丁案分割方案（下稱丁案）內容，兩案均有使各共有人依其應有
      部分而分得方整之土地之利益，亦皆有私設既成道路之公共用地作為對外聯接
      之通路，方便各共有人對分得土地之利用，而不致產生袋地。
    (二)由於被告寅○○與被告Ｍ○○、卯○○、乙○○在原審已表示願保持共有，故
      丁案業將渠四人之應有部分合併分割為一筆，是系爭土地依丁案分割後之總土
      地筆數包括私設道路為十六筆，顯較丙案分割後之總土地筆數二十筆為少，分
      割結果較為單純。且因丙案之分割筆數過多，以致必須增加私設道路面積，以
      避免產生袋地，而分割出如附圖所示丙案之編號十八、二○之Ｔ型道路共計面
      積○．○三五六公頃之公共用地；而丁案結果因較單純，故僅須設置如附圖所
      示之丁案編號Ｆ部分之○．○二一六公頃之公共道路即可使各共有人均可對外
      聯絡。是依丁案分割者，各共有人所負擔之公共設施面積較丙案為少，其分割
      後取得之面積自較丙案為大，顯然較能增加土地分割後之利用價值，並符合全
      體共有人之利益。
    (三)按基地應與建築相連接，其連接部分之最小長度應在二公尺以上。基地內私設
      通路之寬度不得小於左列標準：二、長度在十公尺以上未滿二十公尺者為三公
      尺．．四、基地內以私設通路為進出道路之建築物總樓地板面積合計在一千平
      方公尺以上者，通路寬度為六公尺．．，建築技術規則建築設計施工編第二條
      第一項第二款定有明文。丙、丁兩案所定之私設道路雖均符合上述規定，然丙
      案所分割之私設道路分別各為五米、三米道路，較丁案之六米寬私設道路為窄
      ，且面臨私設巷道之共有人無法建築總樓地板面積合計一千平方公尺以上之房
      屋，對共有人使用土地建築房屋之限制較大，故就土地使用之方便性、利用性
      而言，丁案之分割方式較丙案為佳。
    (四)至被告Ｄ○○依丁案分割結果所分得之編號Ｅ部分土地，其土地形狀雖有上窄
      下寬，土地稍不方整，然其分割之面積已有一百三十三平方公尺，已足供作為
      建築基地之用，且又六米道路對外通行，尚無特別不利之處。倘依丙案分割之
      結果，被告Ｄ○○取得之編號九土地面臨寬二十五公尺之台十七線公路，其深
      度亦未達台灣省畸零地使用規則第三條所定之十六公尺，而屬畸零地，亦無從
      作為建築基地。況被告Ｄ○○又未具體舉證證明有何難以建築房屋之用，本院
      尚難以此認丁案不可採。
    (五)況依丁案分割之結果，被告寅○○、Ｍ○○、卯○○、乙○○等四人分得之部
      分為被告寅○○目前使用之建物基地，如此將可保存系爭土地上被告寅○○現
      所使用之大部分建物。此與丙案拆除全部建物之結果相比，較能維持土地使用
      之現狀，且減少對被告寅○○等人因分割後所造成之損害。是故，縱使系爭土
      地上建物因屋齡過久、外觀老舊，而有經濟價值不高之情事，然依前三點所述
      ，丁案既較能增加土地分割後之利用價值，且不致影響其他共有人之利益，則
      本院認倘能保存被告寅○○所有之大部分建物亦不失為丁案之另一附加價值。
六、綜上所述，本院斟酌系爭土地整體之利用價值，並兼及兩造間共有價值平等均衡
    原則，認依被告所提之雲林縣北港地政事務所九十二年十一月十二日複丈成果圖
    所示丁案方法分割為妥適，乃判決如主文第四項所示。
七、又系爭土地坐落於雲林縣四湖鄉三姓村內台十七線旁，地理位置上為四湖鄉西側
    ，往東距離鄉中心約五點五公里，往西距本省海岸線約二點二公里。系爭土地近
    鄰海岸，遠離鄉○○○○○路旁，故發展遲緩，居民以務農為主，台十七線旁土
    地利用多為種植蔬果、稻米，間雜飼養家禽如鴨、鵝等，而人口則呈小型聚落集
    居，零星分佈於廣大田園中，都市化情形尚微，雖系爭土地西側臨台十七線道路
    有面臨主要道路之優勢，然地價仍難以居高不下，而系爭土地為一典型農村生活
    狀態，無商店營業跡象，僅有小型店舖供應簡易日常用品，平時村內無甚多車輛
    流通，台十七線道路則有較多之車流，而系爭土地所在區域人口有外流現象，年
    輕勞動力多往城市發展，故年齡結構呈老化現象，該地居民以務農為主，乃屬農
    業區經濟型態，系爭土地雖西臨台十七線道路，然因位於西部邊陲，遠離繁榮區
    域，是縱取得面臨該道路部分之人，僅出入較其他共有人為方便，然其他共有人
    亦得以共有之道路對外交通，出入亦甚方便，並可獲得安靜便捷之優質居住環境
    ，是本院綜上情節認系爭土地分割後兩造所分配之土地利益相等，認無補償之需
    要。
八、本件係因分割共有物而涉訟，由敗訴當事人負擔訴訟費用顯失公平，故由勝訴之
    原告亦負擔一部分訴訟費用，併此敘明。
九、據上論結，原告之訴為有理由，依民事訴訟法第三百八十五條第一項前段、第八
    十條之一、第八十五條第一項但書，判決如主文。
中　　　華　　　民　　　國　　九十三　　　年　　 四　　　月　　二十九 　日
                                  臺灣雲林地方法院民事第二庭
~B法　　  官  趙思芸
右為正本係照原本作成。
如對本判決上訴，須於判決送達後廿日內向本院提出上訴狀（需附繕本）。
中　　　華　　　民　　　國　　九十三　　　年　　 四　　　月　　二十九 　日
~B法院書記官　朱克文
